【裁判字號】    89,易,4508
【裁判日期】    900315
【裁判案由】    偽造文書
【裁判全文】
臺灣板橋地方法院刑事判決                        八十九年度易字第四五八號
    公  訴  人  臺灣板橋地方法院檢察署檢察官
    被      告  戊○○
                丙○○
    右  一  人
    選任辯護人  王上
右列被告因偽造文書案件，經檢察官提起公訴（八十九年度偵字第一一三○四號、第
一八九五一號），本院判決如左：
    主  文
戊○○共同明知為不實之事項，而使公務員登載於職務上所掌之公文書足以生損害於
公眾及他人，處有期徒刑伍月，如易科罰金，以參佰元折算壹日。
丙○○共同明知為不實之事項，而使公務員登載於職務上所掌之公文書足以生損害於
公眾及他人，處有期徒刑肆月，如易科罰金，以參佰元折算壹日。
    事  實
一、戊○○與丙○○係兄妹關係，戊○○於民國八十四年九月間，因積欠乙○○借款
    達新台幣（下同）二百餘萬元，且戊○○於向乙○○借款時，並曾答應欲以房地
    產設定抵押權予乙○○，為免其不動產遭乙○○查封，明知其與丙○○並無債權
    關係存在，遂與丙○○共同謀議，以訂立假債權方式，將戊○○所有位於台北縣
    永和市○○路一三五巷二十六弄五號一樓（地號：台北縣永和市○○段六二七地
    號，所有權持份四分之一；房屋建號：永和市○○段一００九號建號，所有權全
    部）之房地產，於八十四年十月二十七日，以上開不實之事項，向台北縣中和地
    政事務所辦理第二順位之本金最高限額三百萬元之抵押權設定登記，足生損害於
    債權人乙○○債權之滿足及地政機關對於抵押權管理之正確性。
二、案經乙○○訴請台灣板橋地方法院檢察署檢察官偵查起訴。
    理  由
一、本件訊據被告戊○○並不否認積欠告訴人乙○○二十萬元欠款，惟被告戊○○、
    丙○○均矢口否認以訂立假債權方式，向台北縣中和地政事務所虛偽設定抵押權
    登記，被告戊○○並辯稱於八十三年、八十四年間，陸續拿台北國際商業銀行支
    票向被告丙○○借款累計三、四百萬元，都是幾十萬元借云云；被告丙○○亦辯
    稱大約六年前被告戊○○拿支票陸陸續續向伊借錢，二十、三十萬元都有，伊向
    姑姑許丁○○轉借，到目前被告戊○○還欠伊三百二十餘萬元，並提出被告戊○○借款交付之支票、本票做為證明云云。經查：
    （一）本件被告丙○○聲稱確實有借款予被告戊○○，然於偵查中始終無法具體
          提出確實有交付借款資金之證明，亦無借據，僅泛稱均係現金借款，並提
          出被告戊○○向伊借款之本票一張（面額三百萬元，發票日八十三年五月
          二十七日，票號：０五七二五四號），然被告丙○○聲稱被告戊○○係陸
          續二十、三十萬借款，何以在臨訟時，突然跑出一張所謂「八十三年五月
          二十七日」被告戊○○簽發之三百萬元本票來證明債權存在？已不無可疑
          ！
    （二）被告丙○○提出證明被告戊○○向其借款之本票四張（其中一張面額三百
          萬元，發票日八十三年五月二十七日，到期日為八十四年五月二十七日，
          票號：０五七二五四號；另外三張無發票日期，到期日原為「八十四年」
          七月三十一日、「八十四年」八月三十一日、八十五年九月三十一日，分
          別塗改為「八十五年」七月三十一日、「八十五年」八月三十一日，票號
          分別為０五七二五五、０五七二五六、０五七二五七號），經查，與被告
          戊○○交付告訴人乙○○擔保債權之本票四張，係同一本票本，票號係０
          五七二四三號、０五七二四六號、０五七二四七號、０五七二四八號，發
          票日在八十四年九月、十月、十一月（見偵查中告訴人提出之證物三），
          然，被告戊○○在台灣板橋地方法院檢察署檢察官偵查中供稱其開立本票
          習慣係按照本票號碼來開等語（見被告戊○○偵查中八十九年六月十六日
          訊問筆錄），則被告戊○○開立交付告訴人乙○○之上開本票係在八十四
          年九月至十一月間簽發，票號在前，何以在本件訴訟後，被告丙○○、陳
          順釗方提出同一本票簿票號在後、發票日卻在「前」之面額三百萬元本票
          證明與被告丙○○有借貸債權關係（發票日八十三年五月二十七日，票號
          ：０五七二五四號）？且用以證明債權之另外三張本票，無發票日期，到
          期日原為「八十四年」七月三十一日、「八十四年」八月三十一日、八十
          五年九月三十一日，亦有分別塗改為「八十五年」七月三十一日、「八十
          五年」八月三十一日之痕跡？且上開被告丙○○提出證明與被告戊○○債
          權存在之本票正本（檢視後影印附卷，正本發還），經檢察官偵查中當庭
          檢視，均十分新穎且字跡、蓋印油墨均新，實不像為已開六年之票據，唯
          一合理之解釋，上開被告丙○○提出用以證明與被告戊○○債權關係存在
          之本票，係臨訟後事後偽填之用！且證人許丁○○亦於八十九年六月十六
          日在本署偵查作證中先後對上開被告丙○○提出三百萬元交付伊時間，先
          供稱為到庭前一個月被告丙○○交付伊，經檢察官隔離訊問丙○○後，又
          改稱係當日開庭前，被告丙○○才將上開三百萬元本票交付給伊，更見被
          告丙○○所提出之上開三百萬元債權本票，係事後偽填提出！
    （三）被告戊○○於向告訴人乙○○借款時，確曾事先向告訴人稱欲以係爭房地
          產設定抵押權予告訴人，並主動提供其房地產權狀影本及本人之國民身分
          證影本予告訴人，以玆證明係爭房地產確為其所有之事實，業據告訴人陳
          明在卷，且有告訴人提出之房地產權狀及國民身分證影本附卷可稽，是該
          等權狀及證件均屬私密文件，若非被告戊○○主動提出，供以取信於告訴
          人，告訴人焉能取得。告訴人之友人甲○○於本院訊問時亦證稱被告陳順
          釗有同意設定抵押權予告訴人。
    （四）上開不動產前順位抵押人廖火爐之抵押權塗銷原因發生日期，為「八十四
          年九月七日清償」，此有卷附土地及建物登記簿本足稽，豈能如被告所辯
          係於「八十四年九月十三日」向丙○○借五十萬元返還廖火爐？況被告陳
          春秀之抵押設定遲至八十四年十月二十七日，兩者相隔月餘，且被告陳順
          釗提出之支票二紙又係於八十五年二月七日、十五日簽發，更無法證明係
          由丙○○所提示占有。
    （五）被告戊○○於偵查中稱其向丙○○借款時利息為「一分多或二分，後來我
          還不出錢就沒給了」（見偵查卷八十九年五月二十六日筆錄），是被告陳
          順釗向其妹丙○○借款時猶需要求提出抵押設定，然於檢察官偵訊時，被
          告丙○○竟稱「利息如何算，我不知道」（見偵查卷同日筆錄），已難令
          人置信。則被告丙○○及證人許丁○○依其所述，多係二、三十萬元陸續
          出借予戊○○，何以未要求計算利息及要求提供房地產抵押設定。焉可能
          讓被告戊○○累積多筆債務到積欠三百餘萬元。
    （六）證人許丁○○於偵查中證稱係向「鄰居」借款（偵查卷八十九年六月十六
          日筆錄），於審理中竟改稱向「朋友」借款，且本院諭令其說明這些朋友
          時，竟推稱「年代久遠，都找不到人」云云。參以證人許丁○○於偵查中
          證稱八十九年六月十六日庭呈之票號ＣＨ－○五七二五四號，面額三百萬
          元，發票日為八十三年五月二十七日之本票一紙，係丙○○之前很早交付
          予伊。然於檢察官隔離偵訊時被告丙○○竟稱係在當日開庭時，在偵查庭
          外始交付予許丁○○，足見許丁○○所言已有偏袒被告，並非屬實。且許
          丙○○於偵查中係稱「丙○○不知拿何人支票來借錢，丙○○在支票上均
          有背書負責，伊拿到支票後再由伊先生背書轉向鄰居週轉調現云云（見偵
          查卷八十九年六月十六日筆錄），然據丙○○及許丁○○庭呈之支票多紙
          ，卻多無丙○○之背書，亦無許丁○○先生之背書。
    （七）被告丙○○於偵查中稱「我都是向我姑姑借，還時再加利息，（戊○○）
          後來都不還，我丈夫快跟我離婚，才把房子設定抵押給我，我二、三年沒
          跟戊○○講話」（見偵查卷八十九年月二十六日筆錄），參以被告丙○○
          係爭抵押係設定於八十四年十月二十七日，則被告丙○○向許丁○○借款
          應在八十四年十月二十七日之前，然許丁○○於八十九年六月十六日偵查
          庭竟稱借錢予丙○○「已經三、四年」了，而於本院九十年二月八日訊問
          時亦稱丙○○「四、五年前借的」，顯均係在八十五年、八十六年以後之
          事，亦與被告丙○○所言不相符合。
    （八）被告戊○○、丙○○兩人就是否確實有借貸關係存在，經函請法務部調查
          局進行測謊，被告戊○○、丙○○兩人經測謊結果，均呈現說謊之反應，
          此有法務部調查局八十九年八月十六日（八九）陸（三）字第八九０四三
          九九一號鑑定通知書在卷可稽。綜上所述，亦見被告戊○○、丙○○辯稱
          兩人有借貸債權債務關係存在，顯然不實。
    此外，復有本件被告戊○○與丙○○共同向台北縣中和地政事務所申請登記之抵
    押權設定登記申請資料影本在卷，本件被告戊○○、丙○○二人以不實之債權關
    係向台北縣中和地政事務所設定第二順位抵押權，使公務人員為不實之登載犯行
    明確，應堪認定。
二、核被告戊○○、丙○○二人所為，係犯刑法第二百十四條之使公務人員登載不實
    罪。被告二人間，就上開犯行，有犯意之聯絡，及行為之分擔，均為共同正犯。
    爰審酌被告戊○○、丙○○二人之犯罪動機、目的、被害人受害之金額及被告犯
    後態度等一切情狀，分別量處如主文所示之刑，並諭知易科罰金之折算標準。
據上論斷，應依刑事訴訟法第二百九十九條第一項前段，刑法第二十八條、第二百十
四條、第四十一條第一項，罰金罰鍰提高標準條例第一條前段、第二條，判決如主文
。
本案經檢察官彭聖斐到庭執行職務
中      華      民      國      九十      年      三      月    十五    日
                                  臺灣板橋地方法院刑事第一庭
                                      法  官    胡  堅  勤
右正本證明與原本無異。
如不服本判決，應於判決送達後十日內，向本院提出上訴狀。
                                      書記官    劉  文  美
中      華      民      國      九十      年      三      月    十五    日
附錄本案所犯法條全文
中華民國刑法第二百一十四條
 (使公務員登載不實罪)
明知為不實之事項，而使公務員登載於職務上所掌之公文書，足以生損害
於公眾或他人者，處三年以下有期徒刑、拘役或五百元以下罰金。


司法院資訊處製作；財團法人民間司法改革基金會備份。
